臺北高等行政法院判決　　　　　　　　　　　　　　九十一年度訴字第五一五七號
　　　　　　　　　　　　　　　.
　　原　　　告　甲○○
　　被　　　告　臺北市政府工務局
　　代　表　人　陳威仁（局長）
　　訴訟代理人　乙○○
　　　　　　　　丙○○
右當事人間因建築法事件，原告不服台北市政府中華民國九十一年十月二十四日府訴
字第０九一二一三八０七０一號訴願決定，提起行政訴訟。本院判決如左：
　　主  文
訴願決定及原處分均撤銷。
訴訟費用由被告負擔。
　　事  實
一、事實概要：被告以原告係門牌號碼台北市○○○路一二一號四樓建築物之所有權
    人，惟未經申請許可，擅自於前開建築物後方，以石磚搭蓋高度約三公尺，面積
    約八平方公尺之違章建築 (下簡稱違建 )，且屬八十四年一月一日以後新產生之
    違建，乃於九十一年二月十九日以北市工建字第０九一五０一四二二００號違建
    查報拆除函通知原告，應予強制拆除，嗣於九十一年三月五日以北市工建字第０
    九一五二四四九一００號函更正上開違建查報拆除函所載違建所有人姓名「謝晉
    福」應為「甲○○」。原告不服，提起訴願，經決定駁回，遂提起本件行政訴訟
    。
二、兩造聲明：
    (一)原告聲明：訴願決定及原處分均撤銷。
　　(二)被告聲明：駁回原告之訴。
三、兩造之爭點：本件違建是否屬八十四年一月一日以後新產生之違建？
    (一)原告主張之理由：
      查前開建築物為七十五年以前之舊有既存建築，原告買入之初，該建物後陽台
      已搭蓋有被告所指之違建，此有該違建之圍牆與同棟一、二、三樓之違建相連
      且材質相同可知，原告僅有在屋內重鋪磁磚而已，被告既肯認一、二、三樓之
      違建為八十四年以前興建之舊違建，得免於查報拆除，原告所有之前開違建亦
      同屬八十四年以前興建之舊建，被告逕認為八十四年一月一日以後新產生之違
      建而查報拆除，於法自有違誤。
　　(二)被告主張之理由：
      1.原告未經申請許可核發建造執照，擅於台北市大同區○○○路一二一號四樓
        建築物之後方，分別以磚、鐵皮等材料，搭蓋一層，高度各約三公尺，面積
        各約八平方公尺之構造物，經被告派員調閱八十三年航測圖及派員及赴現場
        勘查後，認定該係爭構造物應屬新增建物業已違反建築法及台北市政府當前
        取締違建措施相關規定，依法應予拆除。
      2.又縱若該係爭構造物係屬八十三年十二月三十一日以前既存違建，原告於該
        址所改善之違建行為已屬建築法所稱之改建行為，非屬修繕，應以新違建查
        報拆除。
　　理  由
一、按建築法第二十五條第一項前段、第八十六條第一款、第九十七條之二規定：「
    建築物非經申請直轄市、縣（市）（局）主管建築機關之審查許可並發給執照，
    不得擅自建造或使用或拆除。．．．」「違反第二十五條之規定者，依左列規定
    ，分別處罰：一、擅自建造者，處以建築物造價千分之五十以下罰鍰，並勒令停
    止補辦手續；必要時得強制拆除其建築物。」「違反本法或基於本法所發布命令
    規定之建築物，其處理辦法，由內政部定之。」又「本辦法所稱之違章建築，為
    建築法適用地區內，依法應申請當地主管建築機關之審查許可並發給執照方能建
    築，而擅自建築之建築物。」「違章建築之拆除，由直轄市、縣 (市)主管建築
    機關執行之。」亦為內政依揭建築法第九十七條之二授權訂定之違章建築處理辦
    法第二條、第三條第一項所明定。再按，行為時台北市政府當前取締違建措施貳
    規定：「違建查報作業原則：．．．四、違建查報作業原則：(一)民國八十三年十
    二月三十一日以前之既存違建，如無妨礙公共安全、公共交通、公共衛生、都市
    景觀及都市計畫等，拍照列管，暫免查報。(二)前款既存違建，在原規模之修繕行
    為（含修建），拍照列管，暫免查報拆除。但若有新建、增建、改建等情事，或
    加層、加高、擴大建築面積，增加樓地板面積者，則應以新違建查報拆除。」係
    台北市政府本於上級機關職權，依前揭建築法及違章建築處理辦法規定，就違章
    建築是否應立即拆除，為使下級主管建築機關執行時有統一之裁量基準，而頒訂
    之取締違建措施，依違建產生之時期先後、情節之輕重及是否妨礙公共利益，決
    定是否暫免查報及拆除之優先順序，並未逾越法律之限制，亦與立法目的及規範
    精神無違，自得予以適用。
二、本件被告以原告係門牌號碼台北市○○○路一二一號四樓建築物之所有權人，惟
    未經申請許可，擅自於前開建築物後方之法定空地上，以石磚搭蓋高度約三公尺
    ，面積約八平方公尺之違建，且屬八十四年一月一日以後新產生之違建，乃依建
    築法第二十五條、第八十六條及違章建築處理辦法第三條規定，於九十一年二月
    十九日以北市工建字第０九一五０一四二二００號違建查報拆除函通知原告應予
    強制拆除。原告不服提起行政訴訟，主張：其於七十五年買入前開房屋時，其後
    方之法定空地上早已搭蓋被告所指前開違建，其僅在違建內部鋪設磁磚，並未有
    增改建之情形，應屬暫免查報拆除之既存違建等語。故本件厥應審究者，係原告
    所有前開違建是否為八十四年一月一日以後新產生之違建？
三、經查，被告審認原告所有房屋後方之法定空地上搭蓋之前開建物為八十四年一月
    一日以後新增之違建，無非以其調閱林務局航空測量所於八十三年七月六日所為
    該地區航空測量圖及其派員現場勘查之結果為主要論據。惟查，觀諸卷附原告所
    提前開航空測量圖及現場勘查照片所示，原告所有前開房屋係坐落台北市○○○
    路一二一號建物之第四層，在林務局航空測量所為前開測量時，因該棟建物第一
    層至第三層之各層建物後方之法定空地上，均有增建原使用執照所無之違建，且
    位置、面積與原告所有前開增建部分均相仿，是依前開航空測量圖，僅足證明原
    告所有房屋所在該棟建物後方之法定空地上確搭蓋有違建，然無法據以判斷當時
    原告所有房屋後方之前開違建存在與否，此為被告所不爭，故依前開證據，即難
    遽予認定原告房屋後方搭建之前開違建係八十四年一月一日以後新增之違建。復
    查，本院會同兩造至現場履勘結果，原告原有合法建物之後牆已拆除，其增建部
    分已構成原有建物之一部分，而作為廚房、浴室及後陽台使用，該增建部分與原
    有建物之天花板及磁磚材質亦均相同，又原告前開增建部分之外牆 (即女兒牆)
    ，與前述同棟第三層以下各層建物後方增建部分之外牆均相連成一體，施作之年
    份及水泥材質亦均相同，此有本院九十二年十一月二十四日履勘筆錄及現場照片
    十四幀附卷可稽，足認原告所有前開增建部分應與同棟第三層以下各建物後方之
    增建部分，應係同一時期興建之違建，則同棟第三層以下各層建物之前開增建部
    分既均為八十十三年十二月三十一日以前之既存違建，亦足證原告訴稱所有前開
    增建部分係八十三年十二月三十一日以前之既存違建等情屬實。又查，原告雖自
    承於八十四年一月一日以後，有對前開增建部分內部鋪設磁磚，並在外牆裝設防
    盜鐵窗及防水磚牆等語，然依前開履勘紀錄及現場照片所示，原告僅在既存違建
    之原規模內為修繕或修建行為，並未有增、改建或擴大建築面積情事，自非屬新
    違建，依首揭行為時台北市政府當前取締違建措施所定違建查報作業原則第二款
    前段規定，僅須拍照列管，暫免查報，被告認原告前開修繕行為亦屬改建行為，
    應以新違建查報拆除，於法亦有未合。
四、綜上所述，原告所有房屋後方之法定空地上搭蓋之前開違建，既屬八十三年十二
    月三十一日以前之既存違建，且無妨礙公共安全、公共交通、公共衛生、都市景
    觀及都市計畫等情，依首揭首揭行為時台北市政府當前取締違建措施之規定，應
    予拍照列管，而暫免查報，被告未予詳查，逕以該增建部分為八十四年一月一日
    以後新增之違建，而查報通知原告應予強制拆除之處分，於法尚有疏誤，訴願決
    定未予糾正，亦有未洽，原告訴請撤銷原處分及訴願決定，為有理由，應予准許
    。
據上論結，本件原告之訴為有理由，爰依行政訴訟法第九十八條第三項前段，判決如
主文。
中　　　華　　　民　　　國　　九十三　　年　　　三　　　月　　二十四　　日
                        臺 北 高 等 行 政 法 院   第 一 庭
                                      　　 審 判 長 法  官　徐瑞晃
                                      　　          法  官　吳慧娟
                                              　　  法  官　蕭惠芳
右為正本係照原本作成。
如不服本判決，應於送達後二十日內，向本院提出上訴狀並表明上訴理由，如於本判
決宣示後送達前提起上訴者，應於判決送達後二十日內補提上訴理由書（須按他造人
數附繕本）。
中　　　華　　　民　　　國　　九十三　　年　　　三　　　月　　二十五　　日
            　　　　　　　　　　　　　　            書記官　李淑貞
